臺灣彰化地方法院刑事判決
110年度訴字第977號
公  訴  人  臺灣彰化地方檢察署檢察官 
被      告  TANKAM PAISAN（中文姓名：拍山）



選任辯護人  林倪均律師(法律扶助律師)
上列被告因傷害致死案件，經檢察官提起公訴（110年度偵字第1
2184、12386號），本院判決如下：
    主    文
TANKAM PAISAN犯傷害致人於死罪，處有期徒刑參年陸月。
    犯罪事實
一、TANKAM PAISAN（中文姓名：拍山，下稱拍山）與THAWEEPHO
    NG KHAMSAI（中文姓名：康塞，下稱康塞）均為任職於「台
    中精機廠股份有限公司」之泰國籍移工。拍山於民國110年7
    月3日晚間10時48分許，在彰化縣○○鎮○○○○路0號之廠房一樓
    ，酒後與康塞因細故發生衝突。拍山先舉手揮向康塞，康塞
    因此跌倒。康塞起身後，拍山坐在地上，康塞則舉腳踢向拍
    山，拍山因此倒地，隨即起身與康塞推打。經一旁之同事阻
    止後，康塞退出廠房外，拍山亦隨之跑出廠房外。而拍山當
    時雖無致人於死之故意，但客觀上可預見康塞當時因酒醉而
    腳步不穩，且廠房外地面堅硬，如舉腳踢向其胸口，可能使
    之後仰倒地而導致頭部撞擊地面；又頭部為重要但脆弱之人
    體器官，如頭部撞擊地面可能受創，進而發生死亡結果。然
    而拍山疏未注意及此，竟基於傷害之故意，舉腳踢擊康塞之
    胸口，致康塞後仰而頭部撞擊地面，受有頭部鈍傷、硬腦膜
    上出血併昏迷、急性呼吸衰竭等傷害。經送往彰濱秀傳紀念
    醫院急救，仍不幸於同年7月15日凌晨2時25分因中樞神經衰
    竭而死亡。
二、案經彰化縣警察局鹿港分局報告及臺灣彰化地方檢察署檢察
    官簽分偵查起訴。
    理    由
一、以下引用之供述證據及非供述證據，檢察官、被告拍山及辯
    護人於本院審理時，均未爭執證據能力，且本院審酌各該證
    據均非屬違法取得之證據，復經本院於審判期日就該等證據
    進行調查、辯論，是以依法均得作為證據使用。
二、得心證之理由：
　　訊據被告固坦承有於上開時地，舉腳踢向被害人康塞之胸口
    之行為，亦不爭執被害人因此後仰而頭部撞擊地面，最後送
    醫不治死亡等客觀事實。惟矢口否認有何傷害致死犯行，辯
    稱：我沒有故意要造成被害人死亡，我不知道我踢到被害人
    正面，被害人頭就撞到地上等語。辯護人則為被告辯護，略
    以：被告、被害人平常會踢足球，雖有碰撞跌倒的情形，但
    都沒有像本案頭倒地的情形；且本案先是被害人用腳踢被告
    ，被告倒地後才起身反擊，被告主觀認為反擊行為也只是讓
    被害人受傷而已，對於被害人死亡結果，被告沒有預見可能
    性，一般人也無法預見會造成被害人後腦杓著地而死亡之結
    果等語。經查：
　㈠被告於警詢、偵查及本院審理中坦承有於上開時地，酒後與
    被害人發生衝突，之後其舉腳踢向被害人康塞之胸口等語，
    亦不爭執被害人因此後仰而頭部撞擊地面之事實（見相卷第
    22至23、26、89至91頁、本院卷第139頁）。核與以下證據
    相符：
　⒈證人即在場目擊之移工蘇帕大於警詢及偵查中證稱：一開始
    被告與被害人發生衝突，我沒有看到；我有看到被告踢被害
    人一腳，被害人後仰，頭部撞到地面等語（見相卷第39至41
    、85頁）。
　⒉證人即在場目擊之移工素提於警詢及偵查中證稱：我有看到
    被害人用腳踢被告下巴，我上前勸架，分開後被告過去踢被
    害人胸口一腳，被害人就倒地等語（見相卷第45至47、87至
    88頁）。
　⒊本院當庭勘驗上址廠區一樓監視錄影畫面（即檔案名稱00000
    0000.100215.mp4檔），結果顯示：被告先站起來舉手揮向
    被害人，被害人跌倒後又站起身，旁有3至4人將2人隔開；
    被告坐下，被害人忽然往前走，舉腳踢向坐在地上之被告，
    被告倒地，但頭未著地，2人隨即都站著打架；一群人擁向
    門口，被害人退向門外，被告快步走向門外被害人處，旁邊
    仍有3至4人；被告被其他同事拉進入門內，旁邊有4至5人預
    備要拉住被告之樣子，被告又走向門口，旁邊有1至3人勸阻
    的樣子；被告跑向門外，旁邊的人跟著一起到門外；被告進
    來廠內，之後就走來走去，並走出廠房外；直至畫面結束，
    未見被告、被害人出現在畫面等情，有勘驗筆錄1件及監視
    錄影畫面翻拍照片6張在卷可稽（見本院卷第79、85至86頁
    、相卷第51至54頁）。
　⒋本院勘驗上址廠區外之監視錄影畫面（即檔案名稱000000000
    .002384.mp4檔），結果顯示：門口處被害人出來，隨即有
    一群人出現，並在門口處走來走去；被害人站在門口，被告
    從裡面快步走向該人，2人互相推擠，又有一群人出來圍在
    旁邊，之後又進去；站在門口處之被害人仍在門口，被告從
    門口快步衝出來，旁邊有人伸手拉，被告往原本站在門口之
    被害人衝過去，被害人倒地後，陸陸續續有一群人圍繞在被
    害人旁邊，被告從廠區走進畫面右上角的宿舍，另外有人將
    被害人扶起，全部人走進入廠內等情，有勘驗筆錄1件及監
    視錄影畫面翻拍照片2張在卷可稽（見本院卷第79、85頁、
    相卷第55頁）。
　⒌以上監視錄影畫面顯示，在廠區一樓內，被告先舉手揮向被
    害人，被害人因此跌倒，被害人起身後，被告坐在地上，被
    害人舉腳踢向拍山，被告因此倒地，隨即起身與被害人推打
    ，經一旁之同事阻止後，被害人退出廠房外，被告亦隨之跑
    出廠房外，被告衝向被害人後，被害人倒地。核與上開被告
    及證人蘇帕大、素提所稱被告與被害人發生衝突，之後被告
    舉腳踢向被害人胸口，被害人因此後仰倒地等語一致。從而
    ，被告前揭自白應與事實相符，則被告與被害人發生衝突，
    之後被告舉腳踢向被害人胸口，被害人因此後仰倒地等情，
    應可認定。
　㈡被害人經送醫後，經診斷受有頭部鈍傷、硬腦膜上出血併昏
    迷、急性呼吸衰竭等傷害，嗣於110年7月15日凌晨2時25分
    因中樞神經衰竭而死亡。經解剖認為：被害人頭部碰觸點為
    右後枕部，出血處為右前側，屬對衝傷害，倒地碰撞造成。
    死亡原因為與人互毆被踢倒地，造成腦部硬腦膜上出血，並
    導致中樞神經衰竭而死亡等情，有被害人受傷外觀照片、彰
    濱秀傳紀念醫院法醫參考病歷摘要、病歷資料、臺灣彰化地
    方檢察署相驗筆錄、檢驗報告書、彰化縣警察局鹿港分局11
    0年7月21日鹿警分偵字第1100018533號函及所附相驗照片、
    110年7月26日鹿警分偵字第1100018642號函及所附解剖照片
    、臺灣彰化地方檢察署法醫解剖報告、相驗屍體證明書附卷
    可考（見相卷第58至60、49、131至261、81、119至129、27
    1至317、377至385頁），且被告、辯護人對於上情亦不爭執
    。足見被告上開舉腳踢向被害人胸口之行為，使被害人後仰
    倒地，頭部右後側因此撞擊地面，造成被害人腦部硬腦膜上
    出血，繼而中樞神經衰竭死亡。
　㈢按刑法第277條第2項傷害致人於死罪，係因犯傷害罪致發生
    死亡結果之「加重結果犯」，依同法第17條之規定，以行為
    人能預見其結果之發生為其要件，所謂能預見，乃指客觀情
    形而言，與行為人主觀上有無預見之情形不同。若主觀上有
    預見，而結果之發生又不違背其本意時，則屬故意範圍。故
    傷害行為足以引起死亡或重傷之結果，如在通常觀念上無預
    見之可能，或客觀上不能預見，則行為人對於被害人因傷致
    死或重傷之加重結果，即不能負責。此所稱「客觀不能預見
    」，係指一般人於事後，以客觀第三人之立場，觀察行為人
    當時對於加重結果之發生不可能預見而言，惟既在法律上判
    斷行為人對加重結果之發生應否負加重之刑責，而非行為人
    主觀上有無預見之問題，自不限於行為人當時自己之視野，
    而應以事後第三人客觀立場，觀察行為前後客觀存在之一般
    情形（如傷害行為造成之傷勢及被害人之行為、身體狀況、
    他人之行為、當時環境及其他事故等外在條件），基於法律
    規範保障法益，課以行為人加重刑責之宗旨，綜合判斷之。
    申言之，傷害行為對死亡加重結果造成之危險，如在具體個
    案上，基於自然科學之基礎，依一般生活經驗法則，其危險
    已達相當之程度，且與個別外在條件具有結合之必然性，客
    觀上已足以造成加重結果之發生，在刑法評價上有課以加重
    刑責之必要性，以充分保護人之身體、健康及生命法益。即
    傷害行為與該外在條件，事後以客觀立場一體觀察，對於加
    重結果之發生已具有相當性及必然性，而非偶發事故，須加
    以刑事處罰，始能落實法益之保障，則該加重結果之發生，
    客觀上自非無預見可能性（最高法院102年度台上字第2029
    號判決意旨參照）。是查：
　⒈被告本案係舉腳踢被害人胸口一腳，並未使用其他足以造成
    他人傷亡之工具，且僅有一次出腳踢被害人之舉動，在被害
    人倒地後，未見被告有繼續嘗試攻擊被害人之行動。又被告
    出腳踢被害人之位置固然為胸口，但尚非腦部等明顯重要卻
    脆弱之身體器官。佐以被告與被害人為同事，且被告供稱本
    案係因下班後踢足球而產生衝突，之後吃飯喝酒時又再起口
    角等語（見相卷第22至23頁、本院卷第139頁）。核與證人
    即任職於仲介公司之彭正富證稱：我每個月都會去公司與外
    籍移工開生活工作檢討會議，宿舍管理人員也會回報移工的
    狀況，據我所知，被告與被害人只有本案案發當天打球有摩
    擦，平時沒有仇恨或糾紛等語（見相卷第32頁）；證人蘇帕
    大證稱：被告與告訴人平時沒有糾紛等語（見相卷第40頁）
    ；以及證人素提證稱：被告與告訴人平時沒有糾紛，他們是
    很好的朋友等語（見相卷第46頁），均相符一致。未見被告
    與被害人平素有仇恨，且本案案發當日僅是因細故發生衝突
    。從而，綜合被告僅有一次出腳踢被害人，部位為胸口，並
    未使用工具，也無其他繼續嘗試攻擊被害人之行動，且被告
    與告訴人平日並無宿怨，當日僅因細故而生衝突等情綜合觀
    之，被告主觀上無致人於死之故意，應可認定。
　⒉然而，頭部為人體重要且脆弱之部位，站立之人如因外力而
    猝然倒地，導致頭部直接撞擊地面，則位於頭部之器官或因
    大腦中樞控制並以神經連結之其他身體器官機能嚴重減損，
    甚至完全毀敗而導致死亡之可能性甚高，此情為一般心智健
    全者所能認識。尤以本案案發地點，即上址廠房外，為一般
    柏油路面，有現場照片2張為證（見相卷第57頁），核與被
    告供稱：該地與一般車子在走的馬路一樣等語（見本院卷第
    138頁）相符，足見案發地地面堅硬。再者，被告供稱：被
    害人當晚飲酒2、3小時，有一點醉酒的感覺，因為其走動時
    有點歪歪的等語（見本院卷第138頁），核與證人蘇帕大證
    稱：當晚大家一起烤肉喝酒等語相符（見相卷第40頁），足
    見被害人於案發時已因飲酒酒醉而腳力虛浮。況且，被告腳
    踢之部分為胸口，加上被害人當時酒醉腳力虛浮，則被害人
    因重心不穩而後仰，其頭部直接撞擊堅硬地面，致頭部嚴重
    損害，發生死亡結果更屬易見，此為一般心智健全者客觀上
    所能預見。
　⒊被告於本案行為時將近33歲，在工廠工作，且自陳學歷為大
    專畢業（見本院卷第144頁），足見被告為心智正常之成年
    人，具有相當之智識及生活經驗，足認被告對於腳踢因酒醉
    而腳步不穩之被害人胸口，被害人因重心不穩而後仰，其頭
    部直接撞擊堅硬地面，致頭部嚴重損害，因而導致死亡結果
    ，亦有預見可能性。
　⒋至於辯護人雖為被告辯護，稱被告主觀上無預見可能，也無
    客觀預見可能等語。但本院審酌「腳踢酒醉者之胸口，該人
    重心不穩而後仰倒地，頭部直接撞擊堅硬地面，致頭部嚴重
    損害而死亡」，此一因果歷程，並未逸脫一般社會日常生活
    經驗。是以上述因果歷程應為客觀上一般心智健全者所能預
    見，被告亦有預見可能，自仍應為被害人死亡結果負責。　
　㈣綜上所述，被告疏未注意上情，因一時氣憤而基於傷害之故
    意，舉腳踢擊被害人胸口，致被害人後仰倒地，頭部右後側
    因此撞擊地面，造成被害人腦部硬腦膜上出血，繼而中樞神
    經衰竭死亡，是以被告之傷害行為與被害人死亡結果間，具
    有相當因果關係，亦可認定。從而，本案事證明確，被告犯
    行可以認定，應予論罪科刑。
三、論罪科刑：
　㈠核被告所為，係犯刑法第277條第2項前段之傷害致人於死罪
    。　　
　㈡辯護人雖一度為被告辯護，稱本案符合自首要件等語。惟被
    告自承：110年7月3日與告訴人打架後，我就回宿舍，隔天
    早上看到員警來宿舍，叫我去派出所做筆錄，我才知道被害
    人被送醫，我在去做筆錄的路上有問宿舍管理員王柏立要報
    警嗎等語（見本院卷第136至137頁）。佐以仲介公司之翻譯
    林蘇莉於警詢時證稱：因我接到公司電話，有移工打架後被
    送醫急救，公司請我來派出所報案等語（見相卷第29頁），
    核與仲介彭正富於本院審理中陳稱：公司發生嚴重的事情，
    原則上會主動通報警方等語相符（見本院卷第136頁），並
    有彰化縣警察局鹿港分局鹿港派出所受理各類案件紀錄表為
    證（見相卷第61頁）。足見本案係由仲介公司於被害人送醫
    後，主動報警，而被告直至員警通知至派出所製作警詢筆錄
    時，才詢問宿舍管理員是否報警。則在被告向員警坦認有本
    案踢被害人胸口之行為之前，員警已循線查悉被告可能涉犯
    本案犯行，是被告並無自首之情形甚明，併此敘明。
　㈢傷害致人於死罪之法定刑為「無期徒刑或7年以上有期徒刑」
    之重罪，然行為人基於傷害人身體之犯意，而為傷害人身體
    之行為，因而致生死亡之加重結果之情形，其原因動機不一
    ，手段互異，犯罪情節亦未必盡同，然其行為所應受刑罰之
    苛責程度自屬有異，法律科處此類犯罪，所設之法定最低本
    刑卻同為「無期徒刑或7年以上有期徒刑」，不可謂不重。
    於此情形，倘依其情狀處以相當之有期徒刑，即足以懲儆，
    並可達防衛社會之目的者，自非不可依客觀之犯行與主觀之
    惡性二者加以考量其情狀，是否有可憫恕之處，適用刑法第
    59條之規定酌量減輕其刑，期使個案裁判之量刑，能斟酌至
    當，以符合比例原則。是查，被告舉腳踢被害人之胸口，致
    被害人後仰倒地，頭部撞擊地面，導致腦部硬腦膜上出血，
    繼而中樞神經衰竭死亡，則被告行為所生之結果固然嚴重且
    無法回復，但被告僅是踢被害人胸口一腳，並無其他攻擊行
    為，也未持工具攻擊，是依其犯罪情狀觀之，尚非重大，然
    其所犯刑法第277條第2項前段傷害致死罪之法定本刑為無期
    徒刑或7年以上有期徒刑，與其犯罪情節相較，實屬情輕法
    重，客觀上足以引起一般同情，顯有堪資憫恕之處，本院認
    縱處以法定最低刑度猶嫌過重，爰依刑法第59條之規定，減
    輕其刑。
　㈣爰以行為人之責任為基礎，審酌被告僅因細故與被害人發生
    口角衝突，竟舉腳踢向被害人，所為實不可取；並考量被害
    人因頭部著地，造成腦部硬腦膜上出血，繼而中樞神經衰竭
    死亡，是被告行為所生損害嚴重且無法回復；再斟酌被告坦
    承客觀犯行，且已依約定向被害人家屬履行賠償完畢，此有
    被告委託家屬給付慰問金之照片及書狀在卷可參（見本院卷
    第63至67頁），是被告犯後態度堪稱良好；以及被告並無前
    科刑之素行；兼衡被告自述未婚，育有現年3歲之子女，需
    扶養父母及子女之生活狀況（見本院卷第144頁）等一切情
    狀，乃量處如主文所示之刑。
　㈤按外國人受有期徒刑以上刑之宣告者，得於刑之執行完畢或
    赦免後，驅逐出境，刑法第95條定有明文。本院審酌被告本
    案舉腳踢向被害人之行為，造成被害人死亡，後果固然嚴重
    且無法回復，惟念及被告僅是踢被害人胸口一腳，並無其他
    攻擊行為，也未持工具攻擊，是依其犯罪情狀觀之，尚非重
    大。且被告已賠償被害人家屬，犯後態度良好。又被告係合
    法申請來臺工作，且在臺期間除本案犯行外，並無其他犯罪
    紀錄，有臺灣高等法院被告前案紀錄表可參，素行良好。是
    認經以本案偵審程序及量處上開刑期後，尚無併予諭知於刑
    之執行完畢或赦免後驅逐出境之必要，附此敘明。
據上論斷，應依刑事訴訟法第299條第1項前段，判決如主文。
本案經檢察官陳鼎文提起公訴，檢察官陳靚蓉到庭執行職務。
中　　華　　民　　國　　111 　年　　5 　　月　　5 　　日
                  刑事第六庭    審判長法官  吳永梁
　　　　　　　　　
                                法      官  范馨元
　　　　　　　　　　　　　　　　
                                法      官  張琇涵
以上正本證明與原本無異。
如不服本判決應於收受判決後20日內向本院提出上訴書狀，並應
敘述具體理由。其未敘述上訴理由者，應於上訴期間屆滿後20日
內向本院補提理由書( 均須按他造當事人之人數附繕本) 「切勿
逕送上級法院」。
中　　華　　民　　國　　111 　年　　5 　　月　　5 　　日
                                書記官  潘佳欣
附錄論罪科刑法條全文：
中華民國刑法第277條
傷害人之身體或健康者，處5年以下有期徒刑、拘役或50萬元以
下罰金。
犯前項之罪，因而致人於死者，處無期徒刑或7年以上有期徒刑
；致重傷者，處3年以上10年以下有期徒刑。